臺灣屏東地方法院民事裁定　　　 110年度消債職聲免字第52號
聲　請　人
即 債務 人　陳大為　

代　理　人　周振宇律師
相　對　人
即 債權 人　中國信託商業銀行股份有限公司


法定代理人　利明献　


相　對　人
即 債權 人　第一商業銀行股份有限公司

法定代理人　邱月琴　
代　理　人　林瑞玲　
相　對　人
即 債權 人　台北富邦商業銀行股份有限公司

法定代理人　程耀輝　


相　對　人
即 債權 人　永豐商業銀行股份有限公司

法定代理人　陳嘉賢　
代　理　人　呂亮毅　
相　對　人
即 債權 人　臺灣新光商業銀行股份有限公司

法定代理人　李增昌　


相　對　人
即 債權 人　臺灣土地銀行股份有限公司

法定代理人　何英明　
代　理　人　陳崇城　
上列當事人間消費者債務清理之職權免責事件，本院裁定如下：
    主  文
聲請人陳大為應予免責。
    理  由
一、按法院為終止或終結清算程序之裁定確定後，除別有規定外
    ，應以裁定免除債務人之債務；法院裁定開始清算程序後，
    債務人有薪資、執行業務所得或其他固定收入，扣除自己及
    依法應受其扶養者所必要生活費用之數額後仍有餘額，而普
    通債權人之分配總額低於債務人聲請清算前2 年間，可處分
    所得扣除自己及依法應受其扶養者所必要生活費用之數額者
    ，法院應為不免責之裁定。但債務人證明經普通債權人全體
    同意者，不在此限；債務人有下列各款情形之一者，法院應
    為不免責之裁定，但債務人證明經普通債權人全體同意者，
    不在此限：「一、於七年內曾依破產法或本條例規定受免責
    。二、故意隱匿、毀損應屬清算財團之財產，或為其他不利
    於債權人之處分，致債權人受有損害。三、捏造債務或承認
    不真實之債務。四、聲請清算前二年內，因消費奢侈商品或
    服務、賭博或其他投機行為，所負債務之總額逾聲請清算時
    無擔保及無優先權債務之半數，而生開始清算之原因。五、
    於清算聲請前一年內，已有清算之原因，而隱瞞其事實，使
    他人與之為交易致生損害。六、明知已有清算原因之事實，
    非基於本人之義務，而以特別利於債權人中之一人或數人為
    目的，提供擔保或消滅債務。七、隱匿、毀棄、偽造或變造
    帳簿或其他會計文件之全部或一部，致其財產之狀況不真確
    。八、故意於財產及收入狀況說明書為不實之記載，或有其
    他故意違反本條例所定義務之行為，致債權人受有損害，或
    重大延滯程序。」債務人有前條各款事由，情節輕微，法院
    審酌普通債權人全體受償情形及其他一切情狀，認為適當者
    ，得為免責之裁定，消費者債務清理條例（下稱消債條例）
    第132 條、第133 條、第134 條及第135 條分別定有明文。
    又消債條例之立法目的，在於使陷於經濟上困境之消費者，
    得分別情形依該條例所定重建型債務清理程序（更生）或清
    算型債務清理程序（清算）清理債務，藉以妥適調整其與債
    權人及其他利害關係人之權利義務關係，保障債權人之公平
    受償，並謀求消費者經濟生活之更生機會，從而健全社會經
    濟發展；消費者依清算程序清理債務，於程序終止或終結後
    ，為使其在經濟上得以復甦，以保障其生存權，除另有上述
    消債條例第133 條、第134 條所規定不予免責之情形外，就
    債務人未清償之債務原則上採免責主義（消債條例第1 條、
    第132條立法目的參照）。
二、本件聲請人陳大為前於民國109 年7 月10日依消債條例規定
    向本院聲請清算，經本院以109 年度消債清字第39號裁定自
    110 年3 月8 日開始清算程序，並由本院司法事務官以110
    年度司執消債清字第22號進行清算程序。因聲請人之財產不
    敷清償消債條例第108 條所定之費用及債務，本院司法事務
    官於110 年7 月14日裁定清算程序終止，該裁定並於110 年
    8 月6 日確定等情，業經本院依職權調閱上開案件卷宗核閱
    屬實。則依首開規定，本院自應審酌聲請人是否有消債條例
    第133 條、第134 條所定應為不免責裁定之情形。而本院依
    消債條例第136 條規定，通知全體相對人及聲請人於民國11
    0 年11月16日到庭陳述意見：
  ㈠聲請人及代理人具狀並到庭陳稱：聲請人自聲請清算前二年
    起至今，均無固定收入，每月僅有領取國民年金4,298 元，
    其配偶每月會資助3,000 元生活費，而聲請人每月必要生活
    費用包含飲食支出5,000 元、衣物支出1,000 元、醫療支出
    500 元、其他雜項支出1,500 元，共計為8,000 元等語。
  ㈡相對人台北富邦商業銀行股份有限公司未到庭惟具狀稱：不
    同意聲請人免責，聲請人係擔任第三人就學貸款之連帶保證
    人，相對人受理貸款申請時，並無須實核貸款人之信用狀況
    ，聲請人得因此暫緩繳納學費、脫免扶養義務，事後卻無力
    清償，將債務轉由相對人承擔，與政府辦理就學貸款之宗旨
    有悖。請鈞院詳審聲請人有無消債條例第133 條前段規定，
    並裁定不免責等語。
  ㈢相對人第一商業銀行股份有限公司未到庭惟具狀稱：不同意
    聲請人免責，聲請人於清算程序中全未清償債務，就其債務
    仍應負清償責任，請鈞院詳察聲請人有無不免責事由等語。
  ㈣相對人臺灣土地銀行股份有限公司未到庭惟具狀稱：不同意
    聲請人免責，請詳察聲請人自聲請清算前二年前迄今有無出
    國、至離島旅遊等消債條例第134 條第4 款之不免責事由等
    語。
  ㈤相對人永豐商業銀行股份有限公司未到庭惟具狀稱：對聲請
    人是否應予免責，請鈞院依職權裁定等語。
  ㈥相對人臺灣新光商業銀行股份有限公司未到庭惟具狀稱：不
    同意聲請人免責，請詳察聲請人有無消債條例第133 、134
    條所定不免責事由等語。
  ㈦相對人中國信託商業銀行股份有限公司未到庭惟具狀稱：聲
    請人主張其每月可處分所得扣除每月支出之費用後，已入不
    敷出，則聲請人就超出之部分係如何負擔？聲請人是否另有
    收入未列於財產及收入狀況說明書或有隱匿財產之情事？是
    聲請人應有消債條例第134 條第2 、8 款不免責事由，並請
    鈞院詳查聲請人有無消債條例第133 條、第134 條其餘各款
    不免責事由等語。
三、經查：
  ㈠聲請人無消債條例第133 條所定應不予免責之事由：
  1.按消債條例第133 條之立法理由略以：為免債務人濫用清算
    程序以獲免責，並敦促有清償能力者，利用薪資、執行業務
    所得或其他固定收入清償債務而受免責，爰以債務人聲請清
    算前二年間，可處分所得扣除自己及依法應受其扶養者所必
    要生活費用之數額為計算基礎，以為裁定免責之依據。法院
    裁定開始清算程序後，債務人有薪資、執行業務所得或其他
    固定收入，扣除自己及依法應受其扶養者所必要生活費用之
    數額後仍有餘額，始應依消債條例第133 條為不免責裁定之
    審查。而該條規定係為免債務人濫用清算程序以獲免責，並
    敦促有清償能力者，利用薪資、執行業務所得或其他固定收
    入清償債務而受免責，該條之立法說明甚詳，是消債條例第
    133 條著重於債務人之於開始清算程序後收入固定，於清算
    程序終止或終結後可預期其能以收入扣除必要支出及依法應
    受其扶養者所必要生活費用之數額後之餘額，用以清償債務
    ，則該條所稱「固定收入」，須債務人之所得在一般情形下
    ，可得期待將持續固定保有者，始當屬之。
  2.聲請人主張其自聲請清算前二年起迄今，每月除領取國民年
    金老年年金4,298 元及配偶給予之3,000 元外，並無其他收
    入。而聲請人自106 年12月19日退保勞工保險後，即無再次
    加保勞工保險之紀錄，應可認其並未受雇於何公司或商號，
    且其於107 年至109 年間申報所得分別為1,740 元、0 元及
    0 元，自109 年1 月起每月領有老年年金4,298 元等情，有
    勞保局電子閘門網路資料查詢表、稅務電子閘門財產所得調
    件明細表及勞動部勞工保險局110 年10月12日保普老字第11
    060145930 號函可參（見本院卷第9 至17、32至33頁），核
    與聲請人所述相符，堪信聲請人前開主張為真實。
  3.又按債務人必要生活費用，以最近一年衛生福利部或直轄市
    政府所公告當地區每人每月最低生活費一點二倍定之。受扶
    養者之必要生活費用，準用第一項規定計算基準數額，並依
    債務人依法應負擔扶養義務之比例認定之。消債條例第64條
    之2 第1 項、第2 項定有明文。聲請人個人日常生活必要費
    用部分，審酌聲請人負債之現況，基於社會經濟活動之互賴
    及誠信，該日常生活所需費用，自應節制開支，不得有超越
    一般人最低生活標準之享受，否則反失衡平，本院參酌衛生
    福利部所公告歷年最低生活費標準，110 年度臺灣省每人每
    月最低生活費之1.2 倍分別為15,946元，則聲請人每月最低
    生活費除有特殊情形並有證據證明者外，自宜以前開數額為
    度，始得認係必要支出。聲請人主張其於裁定開始清算程序
    後迄今，每月必要生活費用為8,000 元，既已低於前開最低
    生活費1.2 倍之數額，應無浮報之虞。
  4.從而，聲請人於裁定開始清算程序後至今雖每月有7,298 元
    之收入，惟尚不足以支應聲請人日常生活所需，核與消債條
    例第133 條所定「法院裁定開始清算程序後，債務人有薪資
    、執行業務所得或其他固定收入，扣除自己及依法應受其扶
    養者所必要生活費用之數額後仍有餘額」之要件不符，故聲
    請人並無消債條例第133 條之不免責事由。
  ㈡相對人中國信託商業銀行股份有限公司主張聲請人每月已入
    不敷出，應有收入未列於財產及收入狀況說明書，或有隱匿
    之事實，應構成消債條例第134 條第2 、8 款之不免責情形
    。惟本院審酌聲請人之收入與支出間之差額僅數百元，且聲
    請人亦自承其配偶每月會給予3,000 元用以支應日常生活所
    需，則其每月如尚有不足之處，確有可能係由其配偶或其他
    親友協助支付，而未必是聲請人有何隱匿財產或收入之行為
    。又按關於更生或清算之程序，除本條例別有規定外，準用
    民事訴訟法之規定，消債條例第15條定有明文，而民事訴訟
    法第277 條前段規定當事人主張有利於己之事實者，就其事
    實有舉證之責任，且消債條例中之清算程序，係以免責主義
    為原則，故相對人如主張聲請人有該條例第134 條各款所定
    行為，自應就聲請人合於上開要件之事實，舉證以實其說，
    然本件相對人既未提出何證據佐證聲請人有故意於財產及收
    入狀況說明書中為不實記載，或有隱匿財產收入之事實之情
    事，本院即難遽認聲請人有消債條例第134 條第2 、8 款不
    予免責之情形。
  ㈢又本件聲請人並非7 年內曾依破產法或消債條例規定受免責
    者，而本院依職權就現有事證予以調查審酌之結果，復查無
    聲請人有何隱匿、毀損應屬清算財團之財產，或以顯不相當
    之對價出賣其財產等不利於債權人之處分、捏造債務或承認
    不真實之債務、隱匿、毀棄、偽造或變造帳簿或其他會計文
    件之全部或一部，致其財產之狀況不真確等行為，復無聲請
    清算前1 年內，已有清算之原因，而隱瞞其事實，使他人與
    之為交易致生損害之行為，且無明知已有清算原因之事實，
    非基於本人之義務，而以特別利於債權人中之一人或數人為
    目的，提供擔保或消滅債務之行為，亦無故意於財產及收入
    狀況說明書為不實之記載，或有違反消債條例第9 條第2 項
    到場義務、第41條出席及答覆義務、第81條第1 項提出財產
    及收入狀況說明書、債權人、債務人清冊義務、第82條第1
    項報告義務、第89條生活儉樸及住居限制義務、第101 條提
    出清算財團書面資料義務、第102 條第1 項移交簿冊、文件
    及一切財產義務、第103 條第1 項答覆義務、第136 條第2
    項協力調查義務之行為等消債條例第134 條各款所定之應不
    免責之事由。
四、綜上所述，聲請人既經本院為終止清算程序之裁定確定，且
    不符合消債條例第133 條所定之情形，復查無同條例第134
    條各款所列之不免責事由，依同條例第132 條之規定自應裁
    定聲請人免責。
五、依消債條例第132 條，裁定如主文。
中    華    民    國   111    年    1     月    25    日
                  民事庭          法  官  潘  快
上為正本係照原本作成
如不服本裁定，應於裁定送達後10日內，以書狀向本院提出抗告
，並繳納抗告費新臺幣1千元
中    華    民    國   111    年    1     月    25    日
                                  書記官  鍾嘉芸